【裁判字號】    92,訴,237
【裁判日期】    921030
【裁判案由】    違反洗錢防制法
【裁判全文】
臺灣雲林地方法院刑事判決                          九十二年度訴字第二三七號
    公  訴  人  臺灣雲林地方法院檢察署檢察官
    被      告  甲○○
右列被告因違反洗錢防制法案件，經檢察官聲請簡易判決處刑（九十一年偵字第一九
四三號），由本院虎尾簡易庭移
    主  文
甲○○幫助意圖為自己不法之所有，以詐術使人將本人之物交付，處有期徒刑肆月，
如易科罰金，以佰元折算壹日。
    事  實
一、甲○○因缺錢花用，經其友人綽號「老哥」、「柚子」等不詳姓名年籍之成年人
    的介紹，基於販賣自己帳戶幫助不詳姓名年籍之成年人實施詐騙行為之故意，於
    民國八十九年四月十九日，至台北市城泰銀行城內分行，以自己名義向該銀行申
    請開設帳號000000000000號、戶名：「甲○○」之帳戶。於取得存
    摺、金融卡、金融卡密碼後，甲○○即於同日，在台北火車站附近，將該存摺、
    金融卡、密碼及開戶印章交給綽號「老哥」之人，再由該綽號「老哥」之人轉交
    給在旁之夏陳良收取，甲○○則自綽號「老哥」之人處，取得新台幣（下同）一
    千元，以為販賣上述帳戶文件之代價，並容認上述帳戶供他人用以詐騙財物。嗣
    後，甲○○之上述帳戶流供不詳姓名年籍之成年人使用，該等不詳姓名年籍之人
    數人基於意圖為自己不法所有之犯意聯絡，於八十九年七月二十三日，以「鴻記
    國際控股公司」（下稱鴻記公司）、「鄭士賢律師事務所」之名義，寄送中獎通
    知及律師信函至新竹市○○路九三巷一弄六號予不知情之乙○○，詐騙乙○○為
    鴻記公司回饋贈獎活動之中獎人，可獲得六十萬元，但須加入會員始能領有該筆
    獎項，且加入會員並即可獲得椅天２０００型傳訊王一台，乙○○不疑有他，即
    依據上述詐騙函文所載之電話，於同日撥打電話與不詳姓名年籍之人聯絡，該等
    不詳姓名年籍之人，自稱其為「林怡君」、「陳國樑主任」、「林振德課長」、
    「王琦協理」等人，以入會為準會員、正式會員、代購期貨、繳交證交稅、繳交
    佣金、升等為高級會員等詐騙之謊言，致乙○○陷於錯誤，陸續匯款共七百五十
    五萬一百四十六元至詐騙者所指定之人頭帳戶；於同年九月八日，該名自稱「林
    振德課長」之不詳姓名年籍之人，又向乙○○詐稱：原代乙○○代墊繳納之一百
    萬元須由乙○○另行籌措繳納，否則會受公司處分等語，致乙○○又陷於錯誤，
    而於同日下午一時五十分，至台灣土地銀行電匯一百萬元入甲○○之上述帳戶。
    於同年十月三日起，上述不詳姓名年籍之人，即不知去向，無法聯繫，乙○○始
    知受騙（乙○○總計受詐騙八百五十五萬一百四十六元）。
二、案經乙○○告訴內政部警政署刑事警察局報告台灣台中地方法院檢察署檢察官呈
    台灣高等法院檢察署檢察長核轉臺灣雲林地方法院檢察署檢察官偵查聲請簡易判
    決處刑。
    理  由
一、被告甲○○對上述犯罪事實坦承不諱，並有被告開設上述帳戶之誠泰銀行存摺存
    款業務往來約定書、存摺存款對帳單在卷可稽。又被害人乙○○因受不詳姓名年
    籍之人以信函、電話內容所詐騙，陸續匯款至詐騙者所指定之各人頭帳戶，最後
    一筆係匯款一百萬元入被告開設之上述帳戶等情，為被害人乙○○於偵查中指陳
    甚明，有警方及檢察官訊問之筆錄在卷可參，並有詐騙者郵寄予被害人乙○○之
    內容為虛偽的「鴻記公司」回饋贈獎活動宣傳單、信封、「鄭士賢律師事務所函
    」、及被害人乙○○匯入各人頭帳戶及被告上述帳戶之匯款證明（電匯申請書、
    郵政匯款執據）在卷可憑。本件事證明確，被告犯行堪以認定，自應依法論科。
二、核被告所為，係犯刑法第三百三十九條第一項之詐欺取財罪之幫助犯。起訴書認
    被告係犯洗錢防治法第九條第一項之幫助犯，容有誤會（此經公訴檢察官到庭表
    明被告亦犯上述詐欺取財罪之幫助犯），惟因起訴事實已載明被告販賣存摺、其
    後存摺流入不詳姓名年籍人士用以詐騙被害人財物之事實，本院應就起訴之犯罪
    事實，變更起訴書所引應適用之法條。被告幫助不詳姓名年籍之人犯罪，為從犯
    ，依法減輕其刑。
三、本院審酌被告犯後坦白犯行，惟其於本案審理期間逃匿，經本院通緝到案，可見
    其仍有畏罪之心態，品行尚有不佳，被告因缺錢花用，即開設帳戶並販賣該帳戶
    賺取錢財，且其知悉該帳戶事後係流向不詳姓名年籍之成年人用以詐騙他人財物
    ，由被告之犯罪動機可認被告性喜貪圖小利，其犯罪之情節雖僅係提供帳戶存摺
    、提款卡供人詐騙使用，難認此幫助行為之犯罪情節重大，但因該帳戶得以令不
    詳姓名年籍之正犯順利取得詐騙財物，又得以使其等掩蔽身分，妨害被害人取回
    受騙之財物，犯罪所生之危害是屬不輕，被告顯不太能體會其為圖小利之幫助詐
    欺行為所可能帶來之危害等一切情狀，量處如主文所示之刑，並諭知易科罰金之
    折算標準。
四、公訴意旨另以：被告明知提供帳戶供人使用，可能幫助他人掩飾或隱匿重大犯罪
    所得，即至上述銀行開設上述帳戶，並將該帳戶存摺金融卡等物交予綽號「老哥
    」之人，嗣該帳戶存摺為詐騙集團用以詐騙被害人乙○○匯入詐騙金額之帳戶，
    因而認被告另犯有洗錢防制法第九條第一項之幫助犯。本院認為：
(一)、幫助他人犯罪者，為從犯，刑法第三十條前段定有明文。則被幫助人之行為若不
    成立犯罪，自無幫助犯可言。又洗錢防制法第二條明文：洗錢者，乃掩飾或隱匿
    自己重大犯罪所得財物或財產上利益，或掩飾、收受、搬運、寄藏、故買或牙保
    他人因重大犯罪所得財物或財產上利益。而所謂重大犯罪，同法第三條則列舉該
    等犯罪型態清楚。再者，所謂因犯罪所得財物或財產上利益，同法第四條第一、
    二、三款則分別明文：「因犯罪直接取得之財物或財產上之利益」、「因犯罪取
    得之報酬」、「因前二款所列者變得之物或財產上利益，但第三人善意取得者，
    不在此限。」最高法院九十二年六月六日、九十二年台上字第二九六三號刑事判
    決則認為：「洗錢防制法第二條規定之因重大犯罪所得財物或財產上利益，未必
    均為贓物，其中【屬於贓物性質】者，若有收受、搬運、寄藏、故買或牙保者，
    洗錢罪固為刑法贓物罪之特別法，惟【未據贓物性質】者，自無普通法或特別法
    關係可言」；所謂「未據贓物性質者」，該判決指出：「犯罪所得之物，並非均
    為贓物，必須因侵害財產權所得之物，且為被害人得以請求返回或回復其損害者
    ，始足當之，若被害人對於被侵害之物，無返還請求權者，例如公務員收受之賄
    賂，不得視為贓物，又刑法第三百四十九條規定之贓物，以關於他人因財產犯罪
    所得之物為限，若係自己財產犯罪所得之物，縱有事後處分行為，不另成立贓物
    罪。」可見，該判決已將洗錢防制法第二條所謂【犯罪所得財物】，認定係與贓
    物罪有同一內涵之【犯罪所得財物】，而僅於【是否侵害財產權之犯罪】、【被
    害人是否有返還請求權】、【是否係他人犯罪所得之物】各點上，認定洗錢防制
    法所稱之犯罪所得之物，未必均為贓物。申言之，洗錢防制法第二條所稱【犯罪
    所得之財物或財產上利益】，雖非當然係贓物，但必須是因重大犯罪而【已取得
    或置於實力支配下】之財物或財產上之利益；若因犯罪，惟尚未取得財物或財產
    上之利益，僅因或然之機率，於將來可能取得，則縱有掩飾實際取得人身分之行
    為，因於行為時既無洗錢防制法所稱之【犯罪所得財物或財產上利益】，自無從
    有【掩飾、隱匿、收受、搬運、寄藏、故買或牙保】犯罪所得財物或財產上利益
    可言，即無從合致於洗錢防制法第二條規定洗錢之構成要件。
(二)、本案被告提供帳戶供不詳姓名年籍之成年人，由其等詐騙被害人匯入詐騙金額，
    該等不詳姓名年籍之人於使用上述帳戶時，並無所謂犯罪所得之財物或所得利益
    ，自無洗錢之行為；於被害人匯款進入該帳戶後，亦無證據顯示該等不詳姓名年
    籍之人對於詐騙所得之財物（款項），另有掩飾、隱匿、收受、搬運、寄藏、故
    買或牙保之洗錢行為，即無從證明本案有犯洗錢防制法第九條第一項之犯罪（正
    犯）行為，被告之行為，自不該當於洗錢防制法第九條第一項之罪之幫助犯。惟
    檢察官認為被告此部份犯行，與本件幫助詐欺之犯行是屬想像競合犯之關係，為
    裁判上一罪，爰不另為無罪之諭知。
據上論斷，應依刑事訴訟法第四百五十二條、第二百七十三條之一第一項、第二百九
十九條第一項前段、第三百條，刑法第三百三十九條第一項、第三十條第一項、第二
項、第四十一條第一項前段，罰金罰鍰提高標準條例第一條前段、第二條，判決如主
文。
中      華      民      國    九十二    年      十      月    三十    日
                                        臺灣雲林地方法院刑事第五庭
                                            法  官  侯廷昌
右正本證明與原本無異。
如不服本判決，應於判決送達後十日內向本院提出上訴狀( 應附繕本 )。
                                             書記官  黃秋萍
中      華      民      國    九十二    年      十一    月      十    日
附錄法條：刑法第三百三十九條第一項
中華民國刑法第三百三十九條
 (普通詐欺罪)
意圖為自己或第三人不法之所有，以詐術使人將本人或第三人之物交付者
，處五年以下有期徒刑、拘役或科或併科一千元以下罰金。
以前項方法得財產上不法之利益或使第三人得之者，亦同。
前二項之未遂犯罰之。


司法院資訊處製作；財團法人民間司法改革基金會備份。
